【裁判字號】    97,訴,473
【裁判日期】    980227
【裁判案由】    第三人異議之訴
【裁判全文】
臺灣士林地方法院民事判決               97年度訴字第473號
原      告  財政部國有財產局
法定代理人  丙○○
訴訟代理人  戊○○
複代理人    龔維智律師
            甲○○
                        2
被      告  丁○○
            己○○
兼  共  同
訴訟代理人  乙○○
被      告  庚○○
上列當事人間第三人異議之訴等事件，本院於民國98年2 月11日
言詞辯論終結，判決如下：
      主  文
本院95年度執全字第1532號強制執行事件，就中華民國所有由原
告管理坐落臺北市○○區市○段一小段764-2 地號土地、如附圖
所示面積10.8平方公尺、門牌號碼臺北市○○區○○街53、55號
增建部分（查封建號：2292）所為查封之強制執行程序應予撤銷
。
被告丁○○應給付原告新臺幣伍拾捌萬柒仟壹佰貳拾元，及自民
國九十七年十月二十五日起至清償日止，按年息百分之五計算之
利息。
原告其餘之訴駁回。
訴訟費用由被告庚○○負擔二分之一；被告丁○○負擔四分之一
；餘由原告負擔。
本判決第二項，於原告以新臺幣壹拾玖萬陸仟元供擔保後，得假
執行；但被告丁○○如以新臺幣伍拾捌萬柒仟壹佰貳拾元為原告
預供擔保，得免為假執行。
原告其餘假執行之聲請駁回。
    事實及理由
壹、程序方面：
一、被告庚○○未於最後言詞辯論期日到場，核無民事訴訟法第
    386 條各款所列情形，依原告之聲請，由其一造辯論而為判
    決。
二、本件原告起訴時，其之法定代理人原為郭武博，嗣於民國97
    年10月6 日變更為丙○○，有原告所提出行政院97年10月6
    日院授人力字第0970063954號令及財政部同日臺財字第0970
    8512520 號函、臺財人字第09708512530 號令等影本在卷可
    稽。原告由現任法定代理人丙○○於97年11月7 日具狀聲明
    承受訴訟，自屬合法，應予敘明。
貳、實體方面：
一、原告主張︰
（一）第三人異議之訴部分：坐落臺北市○○區市○段1 小段第
      764-2 地號土地（下稱系爭土地）及其上1388建號門牌號
      碼臺北市○○區○○街53、55號建物（下稱1388建號建物
      ），均為中華民國所有，原告為管理機關。1388建號建物
      為雙拼4 層樓型式，53號1 樓建物（下稱系爭主建物）暨
      庭院前經被告乙○○、丁○○及己○○（以下合稱被告乙○○等3 人）無權占有，並自行於庭院坐落系爭土地如附
      圖所示面積10.8平方公尺部分搭蓋增建物（下稱系爭增建
      ，以下與系爭主建物、53號1 樓庭院合稱系爭不動產）。
      系爭增建雖為所搭建，惟已因附合而成為系爭主建物之重
      要成分，應由系爭主建物所有權人中華民國取得所有權。
      嗣被告丁○○之債權人即被告庚○○，竟聲請本院以95年
      度執全字第1532號強制執行事件（下稱系爭執行事件）實
      施假扣押，測量查封（編定查封建號2292號）在案。系爭
      增建既為原告管理之國有財產，爰依強制第15條規定，提
      起執行異議之訴，請求撤銷系爭執行事件就系爭增建所為
      查封之執行程序。
（二）關於請求不當得利部分：被告乙○○等3 人長期無權占有
      系爭不動產，迄97年6 月27日始由被告丁○○點交返還原
      告，被告乙○○等3 人自受有相當於租金之不當得利。爰
      並依民法第179 條規定，請求被告乙○○等3 人給付自92
      年2 月起至97年6 月27日止，相當於租金之不當得利。又
      被告張大等3 人占有系爭不動產，除系爭主建物直接使用
      系爭土地面積以16平方公尺計算（1388建號建物第1 層登
      記面積130.41平方公尺，以雙拼4 層樓8 戶平均計算，每
      戶為16平方公尺）外，連同系爭增建及庭院占有使用系爭
      土地之面積，合計35平方公尺。按諸土地法第97條規定，
      以系爭不動產土地及其建築物申報價總額年息百分之10為
      標準（依平均地權條例施行細則第21條規定，公有土地以
      各該宗土地之公告地價為申報地價，免予申報；房屋價額
      則以課稅現值為準），上述期間，被告乙○○等3 人應給
      付相當於租金之不當得利金額共計為117 萬4,201 元。
（三）並聲明：
   1、系爭執行事件，就系爭增建所為查封之強制執行程序應予
      撤銷。
   2、被告乙○○等3 人應給付原告117 萬4,201 元，及其中11
      0 萬1,552 元自起訴狀繕本送達翌日、其中7 萬2,649 元
      97年10月1 日更正聲明狀繕本送達翌日（均97年10月25日
      ）起至清償日止，按年息百分之5 計算之利息。
   3、願供擔保請准宣告假執行。
二、被告庚○○未於最後言詞辯論期日到場，據其前曾到場所為
    陳述，抗辯：系爭增建係被告丁○○所興建，其作為休息與
    倉庫使用，有獨立出入口，連續壁未與系爭主建物相連，具
    獨立性，非原告所有等語。並聲明：原告之訴駁回。
三、被告乙○○等3 人則以︰系爭主建物係臺灣省菸酒公賣局（
    現改制為臺灣菸酒股份有限公司）配予被告乙○○之父親居
    住之宿舍，被告乙○○已於82年自行購屋居住，被告丁○○
    夫妻亦與乙○○同住，其間僅被告乙○○之母親於86年間返
    回系爭不動產居住，被告乙○○之母親死亡後，被告乙○○
    等3 人亦未居住於系爭不動產；系爭增建則為被告丁○○近
    幾年所搭建等語，資為抗辯。並聲明：原告之訴駁回。另陳
    明如受不利益判決，願供擔保請准宣告免為假執行。
四、經核：
（一）系爭土地及其上1388建號建物均為中華民國所有，原告為
      管理機關。1388建號建物53號、55號為雙拼式建築，從同
      一大門進出。系爭主建物前方有水泥圍牆區隔之庭院，系
      爭增建連接系爭主建物而搭蓋於庭院內，坐落系爭土地位
      置、面積如附圖所示。系爭增建以木板、輕鋼架隔成1 房
      間，另有1 門出入，與系爭主建物內部不相通。從圍牆外
      觀察，系爭增建之木板（牆）與系爭主建物之牆壁有縫隙
      ，屋頂則係搭架於系爭主建物牆壁之凹陷處。欲進入系爭
      增建，應經前述1388建號建物共同之大門，再經系爭主建
      物之庭院不鏽鋼門，始得進入系爭增建。
（二）被告庚○○以其為被告丁○○之債權人，執臺灣臺北地方
      法院95年度裁全字第8207號假扣押裁定為執行名義，聲請
      本院以系爭執行事件，於95年11月8 日強制執行查封系爭
      增建，並經臺北市建成地政事務所測量編定2292建號，於
      同年月13日辦理查封登記在案。
（三）被告丁○○於97年6月27日將系爭不動產點交返還原告。
（四）被告乙○○為被告丁○○之父親。被告己○○則於95年9
      月24日與被告丁○○結婚，2人為夫妻關係。
（五）系爭土地92年間、93年1 月至95年12月、96年1 月以後之
      公告地價分別為6 萬575 元、5 萬7,568 元、6 萬964 元
      。而系爭土地為國有土地，依平均地權條例施行細則地21
      條規定，公有土地以各該宗土地之公告地價為申報地價，
      故系爭土地上述各期間之申報地價即同公告地價。
（六）1388建號建物92年、93年、94年、95年、96年、97年歷年
      度（以前1 年7 月至當年6 月為年度）課稅評定現值各為
      92萬1,700 元、90萬6,800 元、89萬1,900 元、87萬7,10
      0 元、86萬2,200 元、84萬7,400 元。
      以上各項，有原告所提出土地及建物登記謄本、原告北區
      辦事處97年6 月27日會勘紀錄、臺北市土地公告現值及公
      告地價查詢資料、臺北市稅捐稽徵處大同分處函、被告戶
      籍謄本（以上均影本）、系爭不動產照片彩色影本等附卷
      可稽。並經本院現場履勘，製有勘驗筆錄存卷，且調閱系
      爭執行事件卷宗予以查明，均堪認定為真實。
五、得心證之理由︰
    原告主張系爭增建已因附合而為系爭主建物之一部分，應屬
    國有，爰提起執行異議之訴，請求撤銷系爭執行事件就系爭
    增建所為查封之執行程序，另請求被告乙○○等3 人給付無
    權占用系爭不動產相當於租金之不當得利等情，被告則分別
    以前揭情詞置辯。是本件所應審酌之爭點應在於：（一）系
    爭增建是否與系爭主建物附合成為一體，而由中華民國取所
    有權？（二）被告乙○○等3 人是否有無權占有系爭不動產
    之情事？（三）被告乙○○3 人倘有無權占有之情，原告得
    請求相當於租金之不當得利金額若干？
（一）系爭增建應與系爭主建物附合成為一體，而屬國有財產，
      原告得請求撤銷就系爭增建所為查封之執行程序：
   1、按動產因附合而為不動產之重要成分者，不動產所有人，
      取得動產所有權。民法第811 條定有明文。而於房屋加蓋
      之增建部分，或與原建物使用共同壁，或加建在原建物之
      上，仍須利用原建物之門戶進出，而無獨立之進出通路，
      各該增建部分，既已與原建物附合而成為一整體，即成為
      原建物之重要成分，依民法第811 條之規定，應由原建物
      之所有權人取得各該增建部分之所有權（最高法院85年度
      臺上字第807 號判決參考）。又若增建部分已具構造上之
      獨立性，但未具使用上之獨立性而常助原有建築物之效用
      者，則為附屬物，其使用上既與原有建築物成為一體，其
      所有權應歸於消滅，被附屬之原有建築物所有權範圍因而
      擴張，應先敘明。本件被告庚○○雖抗辯系爭增建有獨立
      出入口，牆壁未與系爭主建物相連，具獨立性云云。然查
      ，1388建號建物之建築型式、系爭主建物與水泥圍牆區隔
      之庭院關係、系爭增建木牆、屋頂等搭蓋情形、與系爭主
      建物之關係、出入方式等情，業已析述如上開四之(一)所載
      。縱然系爭增建之木板牆系爭主建物之牆壁有縫隙，系爭
      增建與系爭主建物內部亦不相通，惟系爭增建之屋頂係由
      搭架於系爭主建物之牆壁而向外延伸，系爭增建構造上並
      非完全獨立。其雖另有門扇，惟欲進入系爭增建，仍須先
      進入系爭主建物所在之庭院大門，亦即實質上系爭增建與
      系爭主建物對外進出之通路及大門均同一。且系爭增建僅
      為木板牆所搭隔之單一空間，依被告庚○○所述乃被告丁○○作為倉庫及休息使用。揆諸系爭增建之照片所示，其
      內並無獨立之衛浴，顯然系爭建物在使用上與系爭主建物
      係合為一體，甚屬明確。揆諸前揭規定及說明，系爭建物
      已為包含系爭主建物、庭院整體系爭不動產之一部分，自
      當附合而由系爭主建物之所有權人即中華民國取得所有權
      。被告庚○○抗辯系爭增建非原告所有乙節，即非可採。
   2、按第三人就執行標的物有足以排除強制執行之權利者，得
      於強制執行程序終結前，向執行法院對債權人提起異議之
      訴。強制執行法第15條前段規定甚明。依上所述，系爭增
      建既屬原告管理之國有財產，原告本於該條規定，提起第
      執行異議之訴，請求撤銷就系爭增建所為查封之執行程序
      ，自屬有據，應予准許。
（二）被告丁○○於97年6 月27日返還系爭不動產之前，曾無權
      占有系爭不動產，至於被告己○○、乙○○則未構成無權
      占有：
   1、被告乙○○等3 人雖均否認有實際占有系爭不動產之事實
      ，並提出系爭不動產屋內汙穢、凌亂不堪居住之照片多張
      為證。惟按對於物有事實上管領之力者，為占有人。民法
      第940 條規定甚明。是以僅占有人對於物有事實上管領力
      為已足，不以實際居住或其放置物品為要件。經核，已附
      合於系爭主建物之系爭增建，係被告丁○○所搭蓋乙情，
      業經被告乙○○等3 人自承在卷，核與被告丁○○之債權
      人即被告庚○○所述相符。而被告庚○○前於聲請強制執
      行時，即陳明被告丁○○有實際居住之事實；且系爭主建
      物繳納水費之用戶，亦為被告丁○○，並有系爭執行事件
      卷宗所附臺北自來水事業處北區營業分處出具之水費繳納
      證明單影本足憑，業經本院調卷予以查明。再者，系爭不
      動產係於97年6 月27日經被告丁○○提出鑰匙，點交返還
      予原告接管乙節，亦有原告北區辦事處97年6 月27日會勘
      紀錄影本存卷可佐，且為兩造所不爭執。足見於點交返還
      之前，被告丁○○確有管領占有系爭不動產之事實甚明。
      被告丁○○否認其占有云云，自非可採。
   2、按所有人對於無權占有或侵奪其所有物者，得請求返還之
      。民法第767 條前段定有明文。復按，以無權占有為原因
      之請求，被告對原告就其物有所有權存在之事實無爭執，
      而僅以非無權占有為抗辯者，原告於被告無權占有之事實
      ，無舉證責任。被告應就其取得占有，係有正當權源之事
      實負舉證之責。如不能證明，即構成無權占有（最高法院
      72年度臺上字第1552號判決要旨參考）。被告丁○○雖抗
      辯系爭不動產係臺灣省菸酒公賣局配予伊祖父居住之宿舍
      云云，縱認屬實，其祖父亦早已退休，有被告乙○○所提
      出臺灣省菸酒公賣局人事室書函可參。且被告丁○○之祖
      父母於89年3 月間以前均已死亡，亦為被告乙○○所自陳
      ，並有其戶籍謄本影本足可佐。被告乙○○並自陳82年間
      即自行購屋居住等情，顯然被告丁○○於其祖母死亡後，
      並無繼續占有系爭不動產之權源。除此，其又未具體主張
      並舉證證明其於返還系爭不動產予原告前，確有何正當之
      占有權源，參諸前揭說明，自構成無權占有。是原告主張
      被告丁○○無權占有乙情，堪信為真正。
   3、至於被告乙○○部分，其抗辯82年間即自行購屋居住乙節
      ，並提出其配偶所有坐落臺北市○○區○○段二小段1337
      建號建物暨基地之所有權狀影本為憑。參以被告丁○○於
      點交返還系爭不動產時，並陳明：伊父親早已於10多年前
      置產於臺北市○○路○ 段40號6 樓等情，有上述會勘紀錄
      影本可參。並酌以系爭主建物繳納水費之用戶係被告丁○○，系爭增建乃被告丁○○所搭蓋等情，亦析述如上。復
      以上述會勘紀錄並記載被告丁○○就其前申請承租系爭土
      地，經駁回乙案提出質疑之內容以觀，顯然系爭不動產均
      由被告丁○○自行管領使用，難認早已遷居之被告乙○○
      確仍有事實上之管領力。另被告己○○為被告丁○○之配
      偶，2 人係95年9 月間始結婚，縱認其於婚後亦有管領系
      爭不動產之事實，顯係基於夫妻關係，受被告丁○○指示
      而為，依民法第942 條規定，其應為占有輔助人，僅被告
      丁○○為占有人。準此，原告主張被告乙○○、己○○亦
      為共同占有人，構成無權占有乙節，自不足採。
（三）原告得請求被告丁○○給付相當於租金之不當得利共計58
      萬7,120元：
   1、按無法律上之原因而受利益，致他人受損害者，應返還其
      利益。民法第179 條分別定有明文。又按無權占有他人之
      不動產，可能獲得相當於租金之利益，為社會通常之觀念
      。而不動產所有人因此受有相當於租金之損害，自得依民
      法第179 條前段之規定，請求相當於租金之不當得利（最
      高法院61年臺上字第1695號判例參考）。查系爭不動產為
      原告管理之國有財產，被告丁○○於97年6 月27日以前無
      權占有系爭不動產之事實，業經認定如上，依社會通念，
      被告丁○○可消極減免其應支付使用系爭不動產之代價，
      而受有利益，致國有財產受有損害。原告為管理機關，自
      得本於上述規定，請求被告丁○○給付自92年2 月間起至
      97年6 月27日止，相當於租金之損害金。
   2、再按城市地方房屋之租金，以不超過土地及其建築物申報
      總價年息百分之10為限。土地法第97條第1 項定有明文。
      該條租金限制之規定，於租用基地建築房屋亦準用之。同
      法第105 條亦有明文。是以建築基地（即土地）之租金，
      亦以按土地申報地價年息百分之10為上限。又此年息百分
      之10為限，乃指房屋租金之最高限額而言，非謂所有租賃
      房屋之租金必須照申報價額年息百分之10計算之，尚須斟
      酌基地之位置，工商繁榮程度、使用人利用基地之經濟價
      值、所受利益，彼等關係及社會感情等情事以為決定（最
      高法院46年臺上字第855 號、68年臺上字第3071號判例意
      旨參考）。查系爭不動產坐落於臺北市○○區○○街上，
      系爭主建物為鋼筋混凝土造雙拼4 層樓公寓之1 樓，鄰近
      中山北路、承德路、長安西路及市○○道，附近有學校、
      銀行、捷運站、火車站、百貨公司，生活機能頗佳等情，
      有原告提出之地理位置圖及照片存卷足佐。然而，系爭不
      動產甚為老舊，系爭主建物內部汙穢凌亂，併同系爭增建
      僅係作為置放祖先牌位、雜物之用，實際使用經濟利益不
      高。本院綜酌上情，認原告得請求相當於租金之不當得利
      ，以系爭不動產土地、建物申報總價年息百分之5 之標準
      計算為適當。而1388建號建物歷年課稅評定現值如上開四
      之(六)所載，該建號建物為雙拼4 層樓，共計8 戶，總面積
      521.64平方公尺（1 層2 戶共130.41平方公尺），原告以
      系爭主建物換算使用比例0.12，計算相當於租金之建物申
      報價額，自屬可採。至於基地部分，原告以1388建號建物
      1 層登記面積130.41平方公尺，8 戶平均計算，系爭主建
      物直接占有系爭土地為16平方公尺，應屬合理。另併計系
      爭增建（10.80 平方公尺）及庭院，以使用系爭土地共計
      35 平 方公尺作為計算基礎（即庭院以），參酌原告所提
      出96 年5月3 日製作之勘查表及使用現況略圖，亦屬相當
      ，自屬可採。則依上述系爭主建物之申報價額標準、使用
      系爭土地面積、上開四之(五)所載系爭土地申報地價即公告
      地價，以及上述年息比率計算結果，原告得請求被告丁○○給付上述期間相當於租金之不當得利，金額共計應為58
      萬7,120 元（計算式詳如附表）。逾此範圍之請求，則屬
      無據。
六、從而，原告依強制執行法第15條規定，提起第三人異議之訴
    ，請求撤銷系爭執行事件，就系爭增建所為查封之強制執行
    ，以及本於不當得利法律關係，請求被告丁○○給付58萬7,
    120 元，及自訴狀繕本送達翌日即97年10月25日起至清償日
    止，按年息百分之5 計算之利息，為有理由，應予駁回。逾
    此範圍之請求，則無理由，應予駁回。
七、兩造分別陳明供擔保請准宣告假執行或免為假執行，經核，
    就如主文第2 項所示原告勝訴部分，均無不合，爰分別酌定
    相當擔保金額予以宣告。至撤銷強制執行程序部分，係屬形
    成之訴，性質上不適於假執行，另原告之訴經駁回部分，其
    假執行之聲請則失所附麗，均不應准許。
八、本件判決基礎已臻明確，兩造其餘攻擊防禦方法及訴訟資料
    經本院審酌後，核與判決結果不生影響，無一一論述之必要
    ，併予敘明。
九、據上論結，本件原告之訴為一部有理由，一部無理由，依民
    事訴訟法第79條、第390條第2項、第392條第2項，判決如主
    文。
中    華    民    國    98    年    2     月    27    日
                  民事第三庭  法  官  施月燿
以上正本證明與原本無異。
如對本判決上訴，應於判決送達後20日內向本院提出上訴狀。
中    華    民    國    98    年    3     月    6     日
                              書記官  于耀文


司法院資訊處製作；財團法人民間司法改革基金會備份。
